臺灣彰化地方法院民事判決　九十三年度訴字第二三二號
　　原　　　告　祭祀公業集奉社管理人張桂湦
　　共　　　同
　　訴訟代理人　洪錫爵律師
　　被　　　告　乙○○
　　訴訟代理人　甲○○
　　　　　　　　陳青來律師
右當事人間請求租佃爭議事件，經彰化縣政府（耕地租佃委員會）移送，本院於中華
民國九十三年十月二十九日言詞論終結，判決如左：
    主　　　文
確認兩造間就坐落彰化縣員林鎮○○段第三三三地號，地目田、面積０．二七六六０
二公頃土地之耕地租賃關係不存在。
被告應將原告所有坐落彰化縣員林鎮○○段第三三三地號如附圖所示編號一部分，面
積０．０一０三二０公頃磚造平房、編號二部分，面積０．０一七二六七公頃磚造住
家、編號三部分，面積０．０００二二三公頃磚造廁所、編號四部分，面積０．一三
二八八二公頃鐵架石綿瓦造豬舍、編號五部分，面積０．００一二二四公頃石柱六角
亭、編號八之鐵門拆除，將編號六部分，面積０．０一三二四０公頃雜樹（包括樹蘭
、鐵樹、火龍果樹、盆栽及其他樹木、金爐一座）、編號七部分，面積０．０一七五
二一公頃雜樹（包括芒果樹、榕柏、大王椰子樹、盆栽、絲瓜棚架園、紅花樹及其他
樹木）等地上物移除，並應將前項土地返還原告。
訴訟費用由被告負擔。
本判決第二項於原告以新台幣壹仟玖佰參拾陸萬貳仟壹佰肆拾元為被告供擔保後得假
執行；但被告如於假執行程序實施前以新台幣伍仟捌佰零捌萬陸仟肆佰貳拾元為原告
預供擔保，得免為假執行。
    事實及理由
一、原告主張：坐落彰化縣員林鎮○○段第三三三地號，地目田、面積０．二七六六
    ０二公頃土地為祭祀公業集奉社所有，整筆土地由被告承租耕作，租約誤載為０
    ．二七一六公頃，然被告在系爭土地上建築房屋並未自任耕作，已違背耕種之使
    用目的，依耕地三七五減租條例第十六條規定，原定租約無效，出租人得收回耕
    地，而系爭土地於使用分區編為工業用地後，被告仍以耕作為目的每六年與原告
    重訂三七五租約，系爭土地之耕地租約並未終止，被告自不得以系爭土地經編定
    為工業區使用而不為耕作，原告自無須支付任何補償金予被告，況且系爭土地地
    目仍為「田」，仍可作為原來耕作使用，並未因此變更使用性質，亦無不能耕作
    之情形，被告仍應做原來耕作使用，八十九年間調處成立是被告應繼續耕作，然
    被告仍未耕作，嗣經彰化縣鎮員林公所耕地租佃委員會及彰化縣政府耕地租佃委
    員會先後調解、調處均未成，逕依法移送鈞院審理在案，為此爰請求確認兩造間
    就系爭土地之耕地租賃關係不存在，並應將系爭土地上如附圖所示編號一部分，
    面積０．０一０三二０公頃磚造平房、編號二部分，面積０．０一七二六七公頃
    磚造住家、編號三部分，面積０．０００二二三公頃磚造廁所、編號四部分，面
    積０．一三二八八二公頃鐵架石綿瓦造豬舍、編號五部分，面積０．００一二二
    四公頃石柱六角亭、編號六部分，面積０．０一三二四０公頃雜樹以及編號七部
    分，面積０．０一七五二一公頃雜樹（編號六、七部分範圍內之物如相片所示）
    、編號八之鐵門等地上物拆除或移除，並將系爭土地返還原告，且願提供擔保聲
    請宣告假執行等語。
二、被告則以：被告之父於民國四十四年間即承租系爭土地整筆而為耕作，自五十六
    年一月一日起訂立書面租約，系爭土地因鄰近蜜餞工廠排放鹹水污染土地，致鹽
    分過高無法種植稻作及芭樂樹已有三、四十年，後來改飼養豬，為了就近照顧豬
    舍及農作，必須有農舍可供人居住，嗣又因豬隻爆發疾病而未再飼養，而彰化縣
    員林鎮實施都市計畫已將系爭土地之使用分區劃為工業區，系爭土地上之建物及
    豬舍於八十九年之前即已存在，八十九年六月二十日兩造於彰化縣政府調處時，
    雙方同意按現狀使用，則系爭土地最初訂立耕地租約時雖為農地，但嗣後已因都
    市計劃而變更編為工業用地，依最高法院八十八年台上字第一一一八號判決意旨
    ，自不得認為被告不自任耕作而主張租約無效，原告僅得依耕地三七五減租條例
    第十七條及平均地權條例第七十六條至七十八條等規定，終止租約並給予承租人
    補償，原告既未依法補償，其訴顯無理由，故聲明求為判決駁回原告之訴及假執
    行之聲請，並陳稱如受不利判決，願供擔保聲請宣告免為假執行等語。
三、原告主張被告承租祭祀公業集奉社所有坐落彰化縣員林鎮○○段第三三三地號，
    地目田、面積０．二七六六０二公頃土地全部之事實，為兩造所確認無誤，且此
    筆土地重測前為同鎮○○○段十七份小段第九二地號面積０．二七一三公頃，七
    十二年間重測為同鎮○○段第九八二地號面積０．二七六六公頃，現經重測面積
    為０．二七六六０二公頃，有歷次土地登記簿謄本可稽，是以台灣省彰化縣私有
    耕地租約書雖記載承租面積為０．二七一六公頃，然依兩造之真意及上開土地登
    記簿謄本觀之，本件租約系爭土地面積應以０．二七六六０二公頃為正確，合先
    敘明。
四、原告主張被告承租系爭土地，並在系爭土地上建有如附圖所示編號一部分，面積
    ０．０一０三二０公頃磚造平房、編號二部分，面積０．０一七二六七公頃磚造
    住家、編號三部分，面積０．０００二二三公頃磚造廁所、編號四部分，面積０
    ．一三二八八二公頃鐵架石綿瓦造豬舍、編號五部分，面積０．００一二二四公
    頃石柱六角亭、編號八之鐵門，並種植編號六部分，面積０．０一三二四０公頃
    雜樹（包括樹蘭、鐵樹、火龍果樹、盆栽及其他樹木、設置金爐一座）、編號七
    部分，面積０．０一七五二一公頃雜樹（包括芒果樹、榕柏、大王椰子樹、盆栽
    、絲瓜棚架園、紅花樹及其他樹木），經原告以被告未自任耕作，租約無效，請
    求收回耕地為由聲請調解、調處均不成立等事實，有土地登記簿謄本、台灣省彰
    化縣私有耕地租約書、員林鎮公所耕地租佃委員會調解程序筆錄、彰化縣政府耕
    地租田委員會調處程序筆錄、相片等在卷可稽，復經本院會同彰化縣員林地政事
    務所派員勘測屬實，分別製有勘驗筆錄及土地複丈成果圖在卷可稽，復為被告所
    不爭執，原告此部分之主張，堪信為真實。
五、按承租人應自任耕作，承租人違反此項規定時，原訂租約無效，得由出租人收回
    自耕或另行出租，耕地三七五減租條例第十六條第一、二項定有明文。所謂耕作
    ，指目的在定期收穫而施人工於他人之土地以栽培植物而言（司法院院字第七三
    八號解釋參照），而不自任耕作，係指承租人將承租耕地之全部或一部，轉租或
    借與他人使用，或交換耕作，或以承租之耕地建築房屋居住或供其他非耕作之用
    ，或無正當理由不自任耕作而任令荒蕪者而言（最高法院六十三年台上字第五九
    九號、七十年台上字第四六三七號判例意旨參照），又耕地三七五減租條例第一
    條所謂耕地之租佃，即土地法第一百零六條所稱之耕地租用，係指以自任耕作為
    目的，約定支付地租，使用他人之農地者而言。故耕地租賃，承租人應以耕地供
    耕作之用。如承租人變更耕作之使用目的，改充耕作以外之使用，即屬不自任耕
    作。而原訂租約無效，依其規定之本旨推之，自係指全部租約無效而言（最高法
    院四十六年度台上字第五七號判例意旨參照）。經查：被告於系爭土地上建有附
    圖所示編號一部分磚造平房、編號二部分磚造住家、編號三部分磚造廁所、編號
    四部分鐵架石綿瓦造豬舍、編號五部分石柱六角亭、編號八之鐵門之事實，已如
    前述，復有勘驗筆錄及相片可稽，而本件租賃契約本為種植稻谷之耕地租佃契約
    ，有耕地租約書可參，是被告將系爭耕地之上開部分變更用途未供耕作使用，甚
    為顯然，揆諸前揭說明，自與不自任耕作之情形相當。被告雖辯稱八十九年六月
    二十日兩造於彰化縣政府調處時，雙方同意按現狀使用等語，此為原告所否認，
    並謂：八十九年間調處成立是被告應繼續耕作等語，本院稽之該次彰化縣政府耕
    地租佃委員會調解程序筆錄之內容，兩造之陳述係記載：「地主同意依三七五租
    約規定由佃農繼續耕作。佃農也同意依三七五租約規定繼續耕作」，有該次筆錄
    在卷可憑，顯見原告並未同意被告依照現狀使用，故被告上開所辯，當無可採。
    被告另辯稱系爭土地最初訂立耕地租約時雖為農地，但嗣後已因都市計劃而變更
    編為工業用地，故依最高法院八十八年台上字第一一一八號判決意旨，不能認為
    被告不自任耕作而主張租約無效等語。按凡編為某種使用地之土地，不得供其他
    用途之使用；編為某種使用地之土地，於其所定之使用期限前，仍得繼續為從來
    之使用。又工業區為促進工業發展而劃定，其土地及建築物，以供工業使用為主
    。土地法第八十二條前段、第八十三條、都市計畫法第三十六條分別定有明文。
    查本件系爭土地於五十八年擴大員林都市計畫時劃設為員林都市計畫工業區，有
    彰化縣員林鎮公所函在卷可稽，是以系爭土地依上開規定，得為向來作為耕地之
    使用或為工業用地之使用，然本院會同彰化縣員林地政事務所至系爭土地履勘時
    ，被告就系爭土地定無任何作為工業使用之情形，此與最高法院八十八年台上字
    第一一一八號判決意旨所示之事實歧異，自無從比附援引，故被告前揭所辯，亦
    無足採。本件被告既有不自任耕作之情形，則依耕地三七五減租條例第十六條之
    規定，原訂租約應全部歸於無效。
六、綜上所述，系爭耕地租約既屬無效，則兩造間就系爭耕地即無租賃關係存在，原
    告訴請確認兩造間就系爭土地之耕地租賃關係不存在，為有理由；被告占有系爭
    耕地即屬無權占有，原告本於所有權之作用，請求被告將如附圖所示編號一部分
    ，面積０．０一０三二０公頃磚造平房、編號二部分，面積０．０一七二六七公
    頃磚造住家、編號三部分，面積０．０００二二三公頃磚造廁所、編號四部分，
    面積０．一三二八八二公頃鐵架石綿瓦造豬舍、編號五部分，面積０．００一二
    二四公頃石柱六角亭、編號八之鐵門拆除，將編號六部分，面積０．０一三二四
    ０公頃雜樹（包括樹蘭、鐵樹、火龍果樹、盆栽及其他樹木、金爐一座）、編號
    七部分，面積０．０一七五二一公頃雜樹（包括芒果樹、榕柏、大王椰子樹、盆
    栽、絲瓜棚架園、紅花樹及其他樹木）等地上物移除，並將系爭土地整筆返還原
    告，洵屬正當，應予准許。又兩造均陳明願供擔保聲請宣告假執行或免為假執行
    ，經核無不合，爰依聲請分別酌定相當擔保金額宣告之。
七、本件判決之基礎已臻明確，兩造其餘攻擊防禦方法，於判決結果不生影響，無庸
    一一論列，併此敘明。
八、訴訟費用負擔之依據：民事訴訟法第七十八條。
中　　　華　　　民　　　國　　九十三　　年　　　十一　　　月　　十二　　日
　　　　　　　　　　　　　台灣彰化地方法院民事第一庭
~B法　　　官　陳弘仁
右為正本係照原本作成。
~B法院書記官　王振州
如對本判決上訴，應於判決送達後二十日內向本院提出上訴狀。
中　　　華　　　民　　　國　　九十三　　年　　　十一　　　月　　十二　　日
